【裁判字號】    98,交聲,857
【裁判日期】    981224
【裁判案由】    違反道路交通管理處罰條例聲明異議
【裁判全文】
臺灣新竹地方法院交通事件裁定          98年度交聲字第857號
原處分機關  交通部公路總局新竹區監理所
異  議  人
即受處分人  甲○○
上列異議人即受處分人因違反道路交通管理處罰條例案件，對於
交通部公路總局新竹區監理所民國98年11月19日竹監營字第裁50
-E00000000號裁決書，聲明異議，本院裁定如下：
    主  文
原處分關於汽車駕駛人酒精濃度超過規定標準部分撤銷。
前項撤銷部分，甲○○汽車駕駛人，駕駛汽車經測試檢定酒精濃
度超過規定標準，壹年內不得考領駕駛執照，並施以道路交通安
全講習。
    理  由
一、原處分意旨略以：異議人即受處分人甲○○未領有重型機車
    駕駛執照，竟於民國98年9 月8 日2 時34分許，騎乘車牌號
    碼MK6-050 號重型機車，行經新竹縣竹東鎮○○○路與東寧
    路1 段路口，經警攔檢實施酒精濃度測試，測試值達每公升
    0.62毫克超過規定標準，為新竹縣政府警察局竹東分局下公
    館派出所警員以異議人有「一、騎機車未戴安全帽；二、汽
    車駕駛人酒精濃度超過規定標準（0.55以上）」之違規（「
    騎機車未戴安全帽」部分未據異議人聲明異議，非本院裁判
    範圍），填掣竹縣警交字第E00000000 號舉發違反道路交通
    管理事件通知單當場舉發，嗣就「汽車駕駛人酒精濃度超過
    規定標準（0.55以上）」部分，經原處分機關於98年11月19
    日依道路交通管理處罰條例第35條第1 項第1 款、第24條第
    1 項第2 款及違反道路交通管理事件統一裁罰基準表逕行裁
    處異議人罰鍰新臺幣（下同）45,000元、吊扣（汽車）駕駛
    執照並施以道路安全講習等語。
二、異議意旨略以：異議人即受處分人甲○○因酒後駕駛，已受
    臺灣新竹地方法院檢察署以98年度速偵字第1846號為緩起訴
    處分，已向財團法人新竹縣天主教世光教養院支付30,000元
    ，卻又遭新竹區監理所於98年11月19日以竹監營字第裁50-E
    00000000號裁決書處罰鍰45,000元，希依一事不兩罰，扣抵
    已支付之30,000元，爰依法聲明異議等語
三、按汽車駕駛人飲用酒類後其吐氣所含酒精濃度超過每公升0.
    25毫克以上者，不得駕車，道路交通安全規則第114 條第2
    款定有明文；又汽車駕駛人，駕駛汽車經測試檢定酒精濃度
    超過規定標準者，處15,000元以上60,000元以下罰鍰，並當
    場移置保管該汽車及吊扣其駕駛執照1 年；再汽車駕駛人，
    有第35條第1 項規定之情形，應接受道路交通安全講習，道
    路交通管理處罰條例第35條第1 項第1 款、第24條第1 項第
    2 款分別定有明文。次按汽車駕駛人違反本條例規定，應受
    吊扣駕駛執照處分，於汽車駕駛人係無駕駛執照駕車者，在
    所規定最長吊扣期間內，不得考領駕駛執照，又汽車指在道
    路上不依軌道或電力架線而以原動機行駛之車輛（包括機器
    腳踏車），故機車駕駛人亦應遵守上揭規定為之，道路交通
    管理處罰條例第67條第6 項及道路交通安全規則第2 條第1
    款亦定有明文。
四、經查：
  (一)本件異議人於上揭時間無照、酒後駕駛前揭重型機車，行經
    新竹縣竹東鎮○○○路與東寧路1 段路口，經警攔檢實施酒
    精濃度測試，測試值達每公升0.62毫克超過規定標準，為新
    竹縣政府警察局竹東分局下公館派出所警員以異議人有「一
    、騎機車未戴安全帽；二、汽車駕駛人酒精濃度超過規定標
    準（0.55以上）」之違規，填掣竹縣警交字第E00000000 號
    舉發違反道路交通管理事件通知單當場舉發，嗣就「汽車駕
    駛人酒精濃度超過規定標準（0.55以上）」部分，經原處分
    機關於98年11月19日依道路交通管理處罰條例第35條第1 項
    第1 款、第24條第1 項第2 款及違反道路交通管理事件統一
    裁罰基準表逕行裁處異議人罰鍰新臺幣（下同）45,000元、
    吊扣（汽車）駕駛執照並施以道路安全講習之事實，有酒精
    測定紀錄表1 紙、竹縣警交字第E00000000 號舉發違反道路
    交通管理事件通知單及交通部公路總局新竹區監理所98年11
    月19日竹監營字第裁50-E00000000號裁決書1 紙、機車駕照
    基本資料附卷可稽，堪認為真實。
  (二)關於酒醉駕車刑事部分檢察官所為緩起訴處分附帶支付公益
    金可否折抵行政罰鍰部分：
    1.按94年2 月5 日公布，於95年2 月5 日施行之行政罰法第
      26條規定：「一行為同時觸犯刑事法律及違反行政法上義
      務規定者，依刑事法律處罰之。但其行為應處以其他種類
      行政罰或得沒入之物而未經法院宣告沒收者，亦得裁處之
      。前項行為如經不起訴處分或為無罪、免訴、不受理、不
      付審理之裁判確定者，得依違反行政法上義務規定裁處之
      。」即所謂一事不二罰原則，究其立法理由，一行為同時
      觸犯刑事法律及違反行政法上義務規定時，由於刑罰與行
      政罰同屬對不法行為之制裁，而刑罰之懲罰作用較強，故
      在處罰目的相同且處罰方式相同時，若依刑事法律處罰，
      即足資警惕時，實無一事二罰再處行政罰之必要；且刑事
      法律處罰，由法院依法定程序為之，較符合正當法律秩序
      ，應予優先適用，故同時觸犯刑事法律及違反行政法上義
      務規定之行為，行政機關得否科以與刑罰相類之行政罰處
      罰，端視該行為之刑事訴追或審判程序終局結果而定，在
      刑事訴追、審判程序尚未終局確定前，行政機關自不得逕
      予裁罰；至於罰鍰以外之沒入或其他種類行政罰，因兼具
      維護公共秩序之作用，為達行政目的，行政機關仍得併予
      裁處。故汽車駕駛人酒後駕車時，如同時觸犯刑法第185
      條之3 之公共危險罪者，道路交通主管機關除依上開行政
      罰法第26條第1 項但書規定，處以其他種類行政罰外，關
      於行政罰鍰部分，即應依行政罰法第26條、道路交通管理
      處罰條例第10條等規定移送地方法院檢察署處理，其後非
      有行政罰法第26條第2 項所定不起訴等事由，不得再依道
      路交通管理處罰條例第35條第1 項第1 款規定，裁處行為
      人罰鍰。
    2.次按檢察官之緩起訴處分於緩起訴期間內，有下列情形之
      一者，檢察官得依職權或依告訴人之聲請撤銷原處分，繼
      續偵查或起訴：(1)於期間內故意更犯有期徒刑以上刑之罪
      ，經檢察官提起公訴者。(2)緩起訴前，因故意犯他罪，而
      在緩起訴期間內受有期徒刑以上刑之宣告者。(3)違背第25
      3 條之2 第1 項各款之應遵守或履行事項者，刑事訴訟法
      第253 條之3 第1 項定有明文。據此可徵經檢察官為「緩
      起訴」處分者，於「緩起訴」之猶豫期間內，最終是否會
      被檢察官提起公訴，猶懸而未定，亦即「緩起訴」處分於
      猶豫期間內尚未具有實質之確定力，檢察官仍得根據上開
      規定依職權或依告訴人之聲請，將被告「緩起訴」處分撤
      銷。而行政罰法第26條明定一事不二罰原則，且應受行政
      罰之行為如經不起訴處分或為無罪、免訴、不受理、不付
      審理之裁判「確定」者，始得依違反行政法上義務規定裁
      處之，並未包括「緩起訴」處分在內，雖「緩起訴」處分
      之最終使被告免於刑事訴追之效果與「不起訴」處分之效
      果相同，惟依行政罰法第26條第2 項之立法意旨，亦必須
      待緩起訴處分實質確定時，被告才最終地確定免於受刑事
      訴追，原處分機關始得為行政裁罰，亦即在緩起訴期間內
      即猶豫期間期滿前，該緩起訴處分仍有被撤銷之可能，此
      時原處分機關若依法為行政裁決，將使受處分人有同時遭
      受行政處罰及刑事訴追之危險，顯與行政罰法第26條規定
      之立法意旨相違背。準此，依行政罰法第26條規定立法意
      旨為有利於行為人之解釋，應認應受行政裁罰之行為，關
      於罰鍰部分，同一事實如經緩起訴處分確定者，亦有行政
      罰法第26條明定一事不二罰原則之適用。至酒後駕車經檢
      察官為緩起訴處分，並命駕駛人向公益團體、地方自治團
      體給付公益金者，駕駛人係履行檢察官為緩起訴處分命令
      ，此等命令名義上雖非刑罰，但仍是一種特殊的處遇措施
      ，造成駕駛人之財產減少或義務增加，性質上亦屬干預人
      民自由之處分，與刑事制裁無異，實質上則為刑事處罰。
      （臺灣高等法院暨所屬法院96年法律座談會刑事類提案第
      36號）。
    3.經查，異議人同一酒醉駕車之行為，因同時觸犯刑法第18
      5 條之3 之公共危險罪，經臺灣新竹地方法院檢察署檢察
      官於98年9 月16日以98年度速偵字第1846號為緩起訴處分
      ，緩起訴期間為1 年，異議人應於緩起訴處分確定後2 個
      月內，向財團法人新竹縣天主教世光教養院給付公益金30
      ,000元。嗣依職權送請再議，亦經臺灣高等法院檢察署檢
      察官以98年度上職議字第10226 號處分書駁回再議確定（
      緩起訴期間自98年9 月23日起至99年9 月22日止）等情，
      有臺灣高等法院檢察署檢察官98年度上職議字第10226 號
      處分書在卷可稽，並經本院依職權調閱臺灣新竹地方法院
      檢察署98年度速偵字第1426號卷核閱無訛。
    4.異議人所受緩起訴處分期間為1 年，於此期間內，異議人
      仍有因刑事訴訟法第253 條之3 第1 項各款規定，經檢察
      官撤銷緩起訴處分繼續偵查或起訴，而受刑事處罰之可能
      ，此時行政機關若逕行依法行政裁罰，毋寧將使異議人有
      同時遭受行政處罰及刑事處罰之危險。準此，原處分機關
      自不得於緩起訴期間屆滿前，依道路交通管理處罰條例第
      35條第1 項第1 款規定逕予裁處異議人罰鍰之處分，是原
      處分機關於98年11月19日裁處異議人罰鍰45,000元，即與
      行政罰法第26條第1 項前段、第2 項規定有違，難謂適法
      。
  (三)關於原處分機關裁處吊扣汽車駕駛執照部分：
    1.按道路交通管理處罰條例第35條第1 項僅規定「吊扣其駕
      駛執照1 年」，並未明定其駕駛執照之種類，則有關吊扣
      、吊銷駕駛執照處分效力與執行方式之法令依據，當係依
      據道路交通管理處罰條例第68條規定，而該條業於94年12
      月14日修正公布，並自95年3 月1 日施行。修正前之道路
      交通管理處罰條例第68條原規定：「汽車駕駛人，因違反
      本條例及道路交通安全規則之規定，受吊扣或吊銷駕駛執
      照處分時，吊扣或吊銷其持有各級車類之駕駛執照」，其
      立法意旨在於違規行為對道路交通秩序之維持及道路交通
      安全已生較大之影響，故規定吊扣或吊銷其持有各級車類
      之駕駛執照，以限制其繼續駕車行駛道路之權利，其係屬
      駕駛行為之限制，並不因所持駕駛執照種類不同而有所差
      異。惟因考量原條文將違法或違規駕駛人所持有各級車類
      之駕駛執照一併吊銷或吊扣，失之過酷，對於人民工作與
      生活影響過鉅，有違比例原則，經與交通部協商後，乃將
      其中「受吊扣處分者，吊扣其持有各級車類之駕駛執照」
      部分之規定刪除，則修正後道路交通管理處罰條例第68條
      之規定，既已刪除「吊扣」等字，而僅餘「吊銷」等字，
      依「明示其一，排除其他」之法理，該條應係明示排除「
      吊扣駕駛執照處分時，吊扣其持有各級車類之駕駛執照」
      之規定，而僅餘「吊銷駕駛執照處分時，始吊銷其持有各
      級車類之駕駛執照」之規定，而限縮修正前條文之適用範
      圍。循此以觀，駕駛人違反道路交通管理處罰條例第35條
      第1 項第1 款之規定而受吊扣駕駛執照處分時，依修正後
      同法第68條規定並參照其修正意旨，應僅得吊扣違規或違
      法當時駕駛車類之駕駛執照，否則將造成同一違規或違法
      行為，因受處分人持有駕駛執照種類之不同，而異其處分
      之結果。況酒醉駕車行為係製造法所不容許之風險，以風
      險製造之立場觀之，並不因駕駛車輛種類之不同，而有所
      差別，但從風險實現之觀點而言，酒醉駕駛車類之不同，
      其對於交通安全衍生之實害結果也有所差異，如駕駛人駕
      駛低一級之車類違反本條例之規定時，不論其所造成之實
      害結果，而一律吊扣駕駛人所持有之各類駕照，亦有違相
      同事件相同處理，不同事件不同處理之平等原則（臺灣高
      等法院暨所屬法院97年法律座談會刑事類提案第40號討論
      暨審查意見參照）。是參諸上開道路交通管理處罰條例第
      68條之修正過程與修正理由，行為人有道路交通管理處罰
      條例第35條第1 項第1 款所規定之違規行為，須吊扣駕駛
      執照時，應僅能吊扣行為人違法或違規當時駕駛車輛所憑
      之駕駛執照，不得再吊扣行為人所持有與駕駛違規車輛無
      關之其他各級車類駕駛執照至明。
    2.準此，本件異議人違規時既係駕駛重型機車，其依法所受
      之處分應為限制其駕駛重型機車之權利，而應吊扣其重型
      機車駕駛執照，始符修正後該條例第68條規定之意旨，然
      異議人當時並未持有合法之重型機車駕駛執照，僅得依道
      路交通管理處罰條例第67條第6 項規定令其在所規定最長
      吊扣期間內，不得考領駕駛執照，是原處分機關吊扣異議
      人普通小型車駕駛執照，自有違誤。
  (四)至原處分機關依法另處異議人施以道安講習部分，核與徒刑
    之目的不同、種類殊異，乃為達維護用路權人生命、身體安
    全之裁罰性不利處分，依行政罰法第26條但書之規定，仍得
    裁處之。
五、綜上所述，異議人確有在裁決書所載時、地，有「因酒後駕
    駛自小客車，經測試呼氣中酒精濃度超過規定標準」等違規
    行為，原處分機關依道路交通管理處罰條例第24條第1 項第
    2 款之規定，對異議人施以道路交通安全講習之其他種類行
    政裁罰部分，核無違誤。惟原處分機關(1)在緩起訴處分尚未
    實質確定前，逕依道路交通管理處罰條例第35條第1 項第1
    款規定裁罰異議人罰鍰45,000元部分，顯與行政罰法第26條
    第1 項前段、第2 項之規定意旨有違；(2)關於吊扣異議人之
    普通小型車駕駛執照12個月，既有上開不當之處。本件聲明
    異議自有理由，且因本件為一交通違規行為，罰鍰部分因與
    吊扣駕照、道路安全講習處分無從區分，雖異議人未就吊扣
    駕照及施以道路交通安全講習部分有所爭執，然仍應由本院
    將原處分撤銷，自為裁罰如主文第2 項所示，以期適法。另
    酒醉駕車之罰鍰部分，應由原處分機關俟上開緩起訴期間屆
    滿而終局確定後，再依異議人是否經撤銷緩起訴並受刑事追
    訴處罰之情形，而另為適法之處分，併此敘明。
六、據上論斷，應依道路交通管理處罰條例第87條第2 項，道路
    交通案件處理辦法第20條前段，裁定如主文。
中    華    民    國    98    年    12    月    24    日
                  交通法庭  法  官  朱美璘
如不服本裁定，應於裁定送達後5日內向本院提出抗告狀。
中    華    民    國    98    年    12    月    24    日
                            書記官  楊嘉惠

司法院資訊處製作；財團法人民間司法改革基金會備份。
